ACORDAO-COMPLETO-2337059

ACÓRDÃO 919/2019 ATA 4/2019 - SEGUNDA CÂMARA

VISTOS, relatados e discutidos estes autos que tratam de atos de aposentadoria em favor de Benedita Gutierres da Silva Carlos (XXX.531.818-XX) ; Jocila Souza de Oliveira (XXX.383.908-XX) ; Luiz Roxo de Quadros (XXX.566.358-XX) e Wilson Aparecido Seganfredo (XXX.093.408-XX) .
ACORDAM os ministros do Tribunal de Contas da União, reunidos em sessão da 2ª Câmara, ante as razões expostas pelo relator e com fundamento no art. 71, inciso III, da Constituição Federal, c/c  arts. 1º, inciso V, e 39, inciso II da Lei 8.443/1992, c/c os arts. 259 a 263 do Regimento Interno e com o art. 15 da Instrução Normativa TCU 55/2007, em:
9.1. considerar legal para fins de registro o ato de concessão de aposentadoria de Luiz Roxo de Quadros (XXX.566.358-XX) ;
9.2. considerar prejudicado, por perda de objeto, o exame do mérito do ato de concessão de aposentadoria de Wilson Aparecido Seganfredo (XXX.093.408-XX) ;
9.3. destacar os atos de Benedita Gutierres da Silva Carlos (XXX.531.818-XX) e Jocila Souza de Oliveira (XXX.383.908-XX) e diligenciar à Gerência Executiva do INSS - PRESIDENTE PRUDENTE/SP - INSS/MPS para que realize a oitiva das servidoras quanto à averbação de tempo de serviço insalubre;
9.4. dar ciência desta deliberação aos interessados e à Gerência Executiva do INSS - PRESIDENTE PRUDENTE/SP - INSS/MPS.

Atos de concessão de aposentadoria a ex servidores da Gerência Executiva do INSS - Presidente Prudente/SP.

Segunda Câmara

3. Interessados: Benedita Gutierres da Silva Carlos (XXX.531.818-XX); Jocila Souza de Oliveira (XXX.383.908-XX); Luiz Roxo de Quadros (XXX.566.358-XX) e Wilson Aparecido Seganfredo (XXX.093.408-XX).

13.1. Ministros presentes: Ana Arraes (Presidente) e Augusto Nardes (Relator).
13.2. Ministro-Substituto convocado: Marcos Bemquerer Costa.
13.3. Ministro-Substituto presente: André Luís de Carvalho.

AUGUSTO NARDES

Tratam os autos de aposentadoria de servidores da Gerência Executiva do Inss – Presidente Prudente/SP - INSS/MPS.
2.	A instrução do processo analisou os fundamentos legais e as informações prestadas pelo órgão de Controle Interno lançando, na peça nº 13, a manifestação que transcrevo com alguns ajustes de forma que julgo pertinentes:
EXAME TÉCNICO
Procedimentos preliminares aplicados
3.	Os procedimentos para exame, apreciação e registro de atos de pessoal encontram-se estabelecidos na Instrução Normativa TCU 78/2018 e na Resolução TCU 206/2007. Essas normas dispõem, respectivamente, em seus arts. 4º, § 2º, e 3º, § 3º que os atos de pessoal disponibilizados por meio do Sistema de Apreciação e Registro de Atos de Admissão e Concessões devem ser submetidos a crítica preliminar automatizada do próprio sistema, com base em parâmetros predefinidos.
4.	Relativamente aos atos de concessão de aposentadoria, as rotinas de crítica das informações cadastradas no Sistema de Apreciação e Registro de Atos de Admissão e Concessões foram elaboradas e validadas levando-se em conta as peculiaridades desses atos. Os itens de verificação do sistema compreendem prazos e fundamentos legais, assim como eventuais ocorrências de acumulação. Trata-se de verificações mais abrangentes, minuciosas e precisas do que aquelas que podem ser realizadas por mãos humanas, proporcionando um nível de segurança ainda maior.
5.	Além da crítica automatizada, há verificação humana adicional no caso de haver alertas do sistema ou informações não formatadas, como esclarecimentos do gestor ou do controle interno.
6.	As críticas também consideram os registros do Sistema Integrado de Administração de Recursos Humanos (Siape) . O Siape disponibiliza informações atualizadas sobre as parcelas que integram os proventos, diferentemente, portanto, do Sistema de Apreciação e Registro de Atos de Admissão e Concessões, que informa as parcelas no momento do registro do ato.
7.	Essa confrontação com o Siape provê uma visão atual e verdadeira da situação, o que permite descaracterizar irregularidades e inconsistências que, embora constantes do Sistema de Apreciação e Registro de Atos de Admissão e Concessões, já foram corrigidas.
Encaminhamentos anteriores
8.	À peça 2, por meio da diligência expedida à entidade, solicitaram-se as seguintes informações/documentação:
Com vistas ao saneamento do processo acima indicado, com fundamento no art. 11 da Lei 8.443/1992, solicito a Vossa Senhoria que, no prazo de 30 (trinta) dias, encaminhe a esta SEFIP os documentos e/ou esclarecimentos abaixo discriminados: 
Interessados: BENEDITA GUTIERRES DA SILVA CARLOS (CPF XXX.531.818-XX) , aposentada no cargo de técnico do seguro social; JOCILA SOUZA DE OLIVEIRA (CPF XXX.383.908-XX) , aposentada no cargo de técnico do seguro social; LUIZ ROXO DE QUADROS (CPF XXX.566.358-XX) , aposentado no cargo de técnico do seguro social; e WILSON APARECIDO SEGANFREDO (CPF XXX.093.408-XX) , aposentado no cargo de técnico do seguro social. 
Assunto: Tempo de serviço com período insalubre. 
Documentação requerida: 
a) Enviar cópia do Mapa de Apuração do Tempo de Serviço, juntando, quando for o caso, as cópias das certidões dos tempos averbados, incluindo os tempos insalubres com as respectivas justificativas, bem como discriminando os períodos insalubres laborados. Caso exista averbação de tempo insalubre decorrente de mandado de injunção, enviar a cópia da respectiva decisão, além da comprovação de que o interessado é, de fato, beneficiário do referido mandado; e 
b) Enviar documentos (laudo pericial e outros) que comprovem o exercício de atividades laborais em condições insalubres.
9.	A diligência supramencionada foi atendida, conforme peça 4, estando os autos aptos a serem instruídos no mérito. 
Exame das constatações
10.	A seguir, analisar-se-á, para cada interessado, o respectivo ato de aposentadoria.
Em relação a Sra. BENEDITA GUTIERRES DA SILVA CARLOS
11.	O ato inicial de aposentadoria (10805109-04-1996-000074-2) foi apreciado pela legalidade, conforme Acórdão 413/2003-TCU-Segunda Câmara-TCU, relator Ministro Guilherme Palmeira. 
12.	Em análise, verifica-se que a interessada foi inativada em 31/7/1995. Os proventos estão sendo pagos de forma proporcional (28/30) . Incorporou, ainda, 12% a título de adicional por tempo de serviço. O fundamento legal da aposentadoria foi aquele descrito na redação original do artigo 40, inciso III, alínea “c”, da CRFB/88.
13.	Em consulta ao tempo de serviço e averbações, consta o cômputo de atividade insalubre celetista (1 ano, 7 meses e 16 dias) , o qual, excluído, alteraria a proporção dos proventos.
14.	Em análise da questão, por meio do Acórdão 2008/2006-TCU-Plenário (Relator Ministro Walton Alencar Rodrigues) , esta Corte reconheceu a validade da averbação a título de tempo insalubre aos profissionais celetistas que laboravam sob essa condição antes da publicação da Lei 8.112/90.
15.	Posteriormente, por meio do Acórdão 911/2014-TCU-Plenário (Relator Ministro Benjamin Zymler) , o entendimento acima descrito foi aperfeiçoado. Neste julgado, esta Corte de Contas, ciosa em evitar interpretações extensivas – interpretações essas que acabariam por desvirtuar a vontade do legislador ao prever o cálculo diferenciado para o tempo de serviço prestado em atividades insalubres, penosas ou perigosas –, deixou assente que o sobredito Acórdão 2008/2006-TCU-Plenário, apesar de reconhecer em tese a possibilidade de cômputo ponderado do tempo especial para fins de aposentadoria estatutária, não disciplinou a forma como a Administração deveria proceder para averbar o tempo de atividade insalubre no caso concreto. 
16.	Desse modo, ponderou o Ministro-Relator Benjamim Zymler que os cargos de natureza eminentemente administrativa não podem ser beneficiados pela contagem especial, salvo se restar efetivamente demonstrada a existência de risco ou de agentes nocivos à saúde no local de trabalho. Transcreve-se a seguir excerto do Voto condutor do Acórdão:
O simples vínculo do servidor com o Ministério da Saúde não autoriza a concessão de tempo de atividade especial, pois, ainda que ligado à área de saúde, existem diversas atividades que são exercidas em condições normais, sem exposição a agentes patológicos além dos limites tolerados, assim definidos em norma regulamentar. Veja-se, por exemplo, a situação do agente administrativo. É de supor que os ocupantes desse cargo exercem as atividades nas mesmas condições, seja no Ministério da Saúde ou no Ministério do Planejamento, por exemplo.
17.	Nessa mesma assentada, observou-se que este Tribunal, a título de racionalidade administrativa, vem aceitando a averbação do tempo de atividade insalubre realizada de ofício pelo órgão de origem em relação a cargos cujo exercício, presume-se, envolve atividades de risco para a higidez física, como no caso dos médicos, odontólogos, auxiliares de enfermagem e agentes de saúde pública.
18.	Com o fito de apurar a situação do ato objeto destes autos colimado com o entendimento desta Corte acima descrito, foi expedida a diligência citada no item 8 desta instrução, visto que a natureza do cargo da interessada (técnica do seguro social) não pressupunha, a priori, que esta estivesse exposta a condições insalubres, necessitando verificar se existe o laudo pericial a comprovar a situação.
19.	Cabe destacar que, atualmente, o assunto em tela, no âmbito do Poder Executivo Federal, está normatizado por meio da Orientação Normativa n 15/2013 (peça 6) , que assim estabelece no seu artigo 2º, §2º:
§ 2º Não será admitida prova exclusivamente testemunhal ou apenas a comprovação da percepção de adicional de insalubridade ou periculosidade ou gratificação por trabalhos com Raios-X ou substâncias radioativas para fins de comprovação do tempo de serviço público prestado sob condições especiais.
20.	Portanto, o simples percebimento do adicional de insalubridade, mesmo que comprovado, não seria suficiente para fundamentar a conversão de tempo e a respectiva averbação de tempo insalubre. 
21.	Compulsando a referida ON, o seu artigo 3ª, na forma abaixo descrita, estabelece os profissionais que poderiam ser contemplados com a referida averbação, sendo que, para este caso concreto, a interessada estaria amparada no inciso II, haja vista que, supostamente, foi exposta a agentes nocivos.
Art. 3º As atribuições consideradas como exercidas em condições especiais, capazes de possibilitar a conversão de tempo de serviço especial em comum poderão ser enquadradas com base nos seguintes critérios:
I – pela ocupação de emprego público cujas atribuições sejam análogas às atividades profissionais das categorias presumidamente sujeitas a condições especiais, de acordo com as ocupações/grupos profissionais constantes no Anexo I desta Orientação Normativa; ou
II – por exposição a agentes nocivos no exercício de atribuições do emprego público, em condições análogas às que permitem enquadrar as atividades profissionais como perigosas, insalubres ou penosas, de acordo com Anexo II desta Orientação Normativa.
22.	Em seguida, o artigo 4º da referida ON estabelece a documentação comprobatória, para aqueles enquadrados no inciso II do artigo 3º, situação na qual se enquadra a interessada, nos termos abaixo:
Art. 4º Somente serão analisados pelos órgãos e entidades do SIPEC, requerimentos de conversão de tempo especial em comum instruídos com os seguintes documentos, cumulativamente:
 (...) 
II - Para o servidor que se enquadre na hipótese do inciso II do art. 3º:
a) Formulário de informações sobre atividades exercidas em condições especiais;
b) Laudo Técnico de Condições Ambientais do Trabalho (LTCAT) , conforme Anexo VI desta Orientação Normativa, observado o disposto no art. 8º ou os documentos aceitos em substituição àquele, consoante o que dispõe o art. 9º desta Orientação Normativa;
c) Parecer da perícia médica, em relação ao enquadramento por exposição a agentes nocivos, na forma do art. 11 desta Orientação Normativa; e
d) Portaria de designação do servidor para operar com raios X e substâncias radioativas, na forma do Decreto nº 81.384, de 22 de fevereiro de 1978, quando for o caso.
23.	Por fim, o artigo 5º da referida ON é enfático quanto ao modelo de documentação válido:
Art. 5º Somente será aceito como formulário de informações sobre atividades exercidas em condições especiais, de que tratam os incisos I e II do art. 4º desta Orientação Normativa, o modelo de tal documento instituído para o Regime Geral de Previdência Social, segundo seu período de vigência, sob as siglas SB-40, DISESBE 5235, DSS-8030 ou DIRBEN 8030, quando emitidos até 31 de dezembro de 2003.
24.	Compulsando a documentação encaminhada pelo Gestor (peça 4, pg. 2-19) , não se verifica a existência do laudo pericial atestando as condições insalubres. Portanto, resta maculada a averbação de tempo em apreço e, com isso, a legalidade do ato.
Em relação a Sra. JOCILA SOUZA DE OLIVEIRA 
25.	O ato inicial de aposentadoria (10805109-04-1998-000293-2) foi apreciado pela legalidade, conforme Acórdão 1560/2003-TCU-Segunda Câmara-TCU, relator Ministro Ubiratan Aguiar. 
26.	Em análise, verifica-se que a interessada foi inativada em 4/11/1997. Os proventos estão sendo pagos de forma proporcional (27/30) . Incorporou, ainda, 18% a título de adicional por tempo de serviço e quintos. O fundamento legal da aposentadoria foi aquele descrito na redação original do artigo 40, inciso III, alínea “c”, da CRFB/88.
27.	O Controle Interno emitiu o seu parecer pela legalidade com a seguinte justificativa:
Ressalva: - o valor do GDASS (4-2-0460-3) correto é R$ 2.191,05 e não R$ 1.556,55 registrado no campo Dados de Vantagens do SISAC, bem como o valor correto do Total dos Proventos + Vantagens é R$ 4.315,83 e não R$ 3.681,31.
28.	Em consulta ao tempo de serviço e averbações, consta o cômputo de atividade insalubre celetista (1 ano, 11 meses e 1 dia) , o qual, excluído, alteraria a proporção dos proventos. Neste ponto valem as conclusões expostas nos itens 14 a 23 desta instrução.
29.	Compulsando a documentação encaminhada pelo Gestor (peça 4, pg. 20-32) , não se verifica a existência do laudo pericial atestando as condições insalubres. Portanto, resta maculada a averbação de tempo em apreço e, com isso, a legalidade do ato.
Em relação ao Sr. LUIZ ROXO DE QUADROS
30.	Em análise do ato objeto destes autos, verifica-se que o interessado foi inativado em 4/3/2013, com proventos integrais, computados mais de 40 anos de tempo de atividade (considerando o tempo insalubre averbado) . Incorporou, ainda, 18% a título de adicional por tempo de serviço e quintos. O fundamento legal da aposentadoria foi aquele descrito no artigo 3º da EC 47/2005.
31.	Em consulta ao tempo de serviço e averbações, consta o cômputo de atividade insalubre celetista (3 anos, 9 meses e 12 dias) , o qual excluído, ainda permitiria a inativação do interessado pelo fundamento legal utilizado. Neste ponto valem as conclusões expostas nos itens 14 a 23 desta instrução.
32.	Compulsando a documentação encaminhada pelo Gestor (peça 4, pg. 34-48) , não se verifica a existência do laudo pericial atestando as condições insalubres. Portanto, resta maculada a averbação de tempo em apreço.
33.	Ressalte-se que, mesmo excluído o tempo acima mencionado, o interessado preenche os requisitos para, atualmente, se manter aposentado, visto que possui mais de 60 anos de idade completos e computaria mais de 35 anos de tempo de atividade (32 anos no órgão) , bem como atenderia aos demais requisitos do artigo 3º da EC 47/2005, conservando, de igual forma, os institutos da integralidade e paridade com os servidores da ativa. Destarte, resta considerar, excepcionalmente, a questão superada.
34.	Em consulta ao contracheque à peça 5 e em cotejo com a tabela salarial à peça 7, não se verifica irregularidade nos proventos pagos. No ato, estão registrados os períodos de exercício de função que possibilitou a incorporação de quintos.
35.	Destarte, não se constata óbice para que o ato seja apreciado pela legalidade.
Em relação ao Sr. WILSON APARECIDO SEGANFREDO
36.	O interessado faleceu em 19/4/2018. Nesses casos, o art. 260, § 5º, do Regimento Interno do TCU, preconiza que o Tribunal poderá considerar prejudicado, por perda de objeto, o exame dos atos de “concessão cujos efeitos financeiros tenham se exaurido antes de seu processamento pela Corte, seja pelo falecimento dos favorecidos, seja pelo advento do termo final das condições objetivas necessárias à manutenção do benefício”. Portanto, tal fato será aplicado ao interessado em questão.
CONCLUSÃO
37.	O ato do Sr. WILSON APARECIDO SEGANFREDO será considerado “prejudicado, por perda de objeto”. Em relação ao ato do Sr. LUIZ ROXO DE QUADROS, será proposta que seja apreciado pela legalidade.
38.	Para os demais atos (Sras. BENEDITA GUTIERRES DA SILVA CARLOS e JOCILA SOUZA DE OLIVEIRA) , serão propostos que sejam apreciados pela ilegalidade. Importa observar que os atos foram disponibilizados ao TCU há menos de cinco anos. Portanto, não é necessária a instauração do contraditório, nos termos do Acórdão 587/2011-TCU-Plenário (Relator Ministro Valmir Campelo) .
PROPOSTA DE ENCAMINHAMENTO
39.	Ante o exposto, propõe-se:
a) considerar ilegal e recusar registro aos atos de concessão de aposentadoria abaixo nominados, com base nos arts. 71, inciso III, da Constituição Federal, 1º, inciso V, e 39, inciso II, da Lei 8.443/1992 e 260, § 1º, do Regimento Interno do Tribunal de Contas da União (TCU) ;
- BENEDITA GUTIERRES DA SILVA CARLOS, CPF XXX.531.818-XX, ato número 10263250-04-2013-000005-2;
- JOCILA SOUZA DE OLIVEIRA, CPF XXX.383.908-XX, ato número 10263250-04-2013-000014-1.
b) dispensar a devolução dos valores indevidamente recebidos até a data da ciência da  GERÊNCIA EXECUTIVA DO INSS - PRESIDENTE PRUDENTE/SP - INSS/MPS do Acórdão que vier a ser proferido, com base no Enunciado 106 da Súmula da Jurisprudência do TCU;
c) esclarecer as interessadas que, no caso de não provimento de recurso eventualmente interposto junto ao TCU, deverão ser repostos os valores recebidos após a ciência do acórdão pela GERÊNCIA EXECUTIVA DO INSS - PRESIDENTE PRUDENTE/SP - INSS/MPS;
d) determinar à GERÊNCIA EXECUTIVA DO INSS - PRESIDENTE PRUDENTE/SP - INSS/MPS, com base no art. 45 da Lei 8.443/1992, que:
d.1) faça cessar os pagamentos decorrentes dos atos impugnados, comunicando ao TCU, no prazo de quinze dias, as providências adotadas, nos termos dos art. 262, caput, do Regimento Interno do TCU, 8º, caput, da Resolução - TCU 206/2007 e 15, caput, da Instrução Normativa - TCU 55/2007;
d.2) informe às interessadas o teor do Acórdão que vier a ser prolatado, encaminhando ao TCU, no prazo de trinta dias, comprovante da data de ciência pela respectiva interessada, nos termos do art. 4º, § 3º, da Resolução - TCU 170/2004.
e) considerar legal e determinar o registro do ato de concessão de aposentadoria do interessado abaixo nominado, com fundamento nos arts. 71, inciso III, da Constituição Federal, 1º, inciso V, e 39, inciso II, da Lei 8.443/1992 e 260, § 1º, do Regimento Interno do Tribunal de Contas da União.
- LUIZ ROXO DE QUADROS, CPF XXX.566.358-XX, ato número 10263250-04-2013-000013-3.
f) propõe-se considerar prejudicado, por perda de objeto, o exame do mérito do ato de concessão de aposentadoria abaixo relacionado, com fundamento no art. 260, § 5º, do Regimento Interno do Tribunal de Contas da União.
- WILSON APARECIDO SEGANFREDO, CPF XXX.093.408-XX, ato número 10263250-04-2012-000004-1.
	O representante do Ministério Público junto ao TCU dissentiu, em parte, da proposição da unidade técnica, nos seguintes termos:
Trata-se de processo consolidado de aposentadorias de servidores da Gerência Executiva do INSS – Presidente Prudente/SP.
A Secretaria de Fiscalização de Pessoal propõe considerar ilegais os atos de aposentadoria em favor de Benedita Gutierres da Silva Carlos (peça 8) e de Jocila Souza de Oliveira (peça 9) , em razão da contagem de tempo ficto de atividade insalubre, sem a apresentação de laudos periciais atestando tais condições de trabalho.
Observa-se que os dois atos ingressaram neste Tribunal há pouco mais de cinco anos, circunstância que evidencia a necessidade de se conferir às servidoras o direito ao contraditório e à ampla defesa, previamente à apreciação de seus atos concessórios, nos termos do Acórdão 587/2011-TCU-Plenário.
Desse modo, o Ministério Público de Contas sugere que seja realizada a oitiva das servidoras Benedita Gutierres da Silva Carlos e Jocila Souza de Oliveira, relativamente às irregularidades indicadas pela Sefip, em sua instrução.
Com relação aos demais atos, aquiesce à proposta de encaminhamento oferecida pela unidade técnica, no sentido de considerar:
a)  prejudicado, por perda de objeto, o exame do ato de Wilson Aparecido Seganfredo, cujos efeitos financeiros cessaram, devido ao falecimento do servidor; e
b)  legal, para fins de registro, a aposentadoria em favor de Luiz Roxo de Quadros.
	É o relatório.

não há.

Procurador Júlio Marcelo de Oliveira.

PESSOAL. APOSENTADORIA. TEMPO DE ATIVIDADE INSALUBRE. AUSÊNCIA DE LAUDO PERICIAL. PROPOSTA DE ILEGALIDADE. OITIVA DOS INTERESADOS. INSTAURAÇÃO DO CONTRADITÓRIO. ACÓRDÃO 587/2011-TCU-P. LEGALIDADE DE UM ATO. EXAME PREJUDICADO DE UM ATO POR PERDA DE OBJETO.

APOSENTADORIA (APOS)

Secretaria de Fiscalização de Pessoal (SEFIP).

Examina-se neste processo concessões de aposentadoria no interesse de servidores da Gerência Executiva do INSS – Presidente Prudente/SP - INSS/MPS.
2.	O processo retornou ao TCU após diligência saneadora realizada para esclarecimento sobre averbação de tempo de serviço prestado em condições insalubres.
3.	A análise levada a efeito pela Secretaria de Fiscalização de Pessoal – Sefip, concluiu pela ilegalidade, ante ausência de laudo pericial, dos atos em favor de Benedita Gutierres da Silva Carlos e Jocila Souza de Oliveira. Propõe, também, a legalidade do ato em favor Luiz Roxo de Quadros e que este Tribunal considere prejudicado, por perda de objeto, o exame do ato em favor de Wilson Aparecido Seganfredo.
4.	O cômputo ponderado de tempo de serviço com base na prestação de serviço sob condições insalubres precisa preencher exigências específicas.
5.	A contagem de tempo de serviço ponderada decorrente de prestação de serviço em condições de insalubridade não pode prescindir de laudo pericial que a legitime. 
6.	No caso concreto, não constam dos autos laudo pericial que comprove que as interessadas exerceram atividade em condição insalubre.
7.	Indispensável, destarte, constituir apartado e diligenciar ao órgão de origem para que ajunte documento comprobatório capaz de justificar a contagem ponderada, conforme disposto no Dec. nº 97.458/1989 e IN nº 2/1989 da SRH/MPOG, respectivamente:
Dec. nº 97.458/1989:
"Art. 1º A caracterização e a classificação da insalubridade ou periculosidade para os servidores da administração federal direta, autárquica e fundacional será feita nas condições disciplinadas na legislação trabalhista.
Art. 2º O laudo pericial identificará, conforme formulário anexo:
I - o local de exercício ou o tipo de trabalho realizado;
II - o agente nocivo à saúde ou o identificador do risco;
III - o grau de agressividade ao homem, especificando:
a) limite de tolerância conhecida, quanto ao tempo de exposição ao agente nocivo; e
b) verificação do tempo de exposição do servidor aos agentes agressivos;
IV - classificação dos graus de insalubridade e de periculosidade, com os respectivos percentuais aplicáveis ao local ou atividade examinados; e
V - as medidas corretivas necessárias para eliminar ou neutralizar o risco, ou proteger contra seus efeitos.
Art. 3º Os adicionais a que se refere este Decreto não serão pagos aos servidores que:
I - no exercício de suas atribuições, fiquem expostos aos agentes nocivos à saúde apenas em caráter esporádico ou ocasional; ou
II - estejam distantes do local ou deixem de exercer o tipo de trabalho que deu origem ao pagamento do adicional.
Art. 4º Os adicionais de que trata este Decreto serão concedidos à vista de portaria de localização do servidor no local periciado ou portaria de designação para executar atividade já objeto de perícia." (grifou-se) 
Instrução Normativa n.º 2, de 12.7.1989
"2. O dirigente do órgão da Administração Federal direta, da autarquia e da fundação pública que determinar a localização ou o exercício do servidor em condições ou em locais considerados insalubres ou perigosos concederá o adicional, nos termos dos Anexos I e II desta Instrução Normativa, ouvido previamente o Órgão de Pessoal.
2.1 Os Órgãos de Pessoal examinarão se o servidor preenche os requisitos exigidos nas normas pertinentes, inclusive no Decreto nº 97.458, de 1989.
2.2 A expedição do ato de localização ou de designação a que se refere este item dependerá de laudo pericial, expedido pelo Ministério do Trabalho.
3. As condições de insalubridade e de periculosidade serão verificadas anualmente, mediante nova perícia.
3.1 Os dirigentes dos órgãos da Administração Federal direta, das autarquias e das fundações públicas promoverão as medidas necessárias à redução ou eliminação da insalubridade e dos riscos, bem assim à proteção contra os respectivos efeitos.
3.2 Verificada qualquer uma das hipóteses enumeradas neste item, a autoridade a que se refere o item 2 desta Instrução Normativa solicitará se realize nova inspeção.
4. Os adicionais de insalubridade e de periculosidade serão calculados, respectivamente, sobre o salário mínimo e o vencimento ou salário básico." 
8.	Observo, no entanto, que o MP/TCU chama atenção para o fato de que os atos com proposta de ilegalidade ingressaram nesta Casa há mais de cinco anos, ensejando abertura de contraditório e ampla defesa, conforme dicção do Acórdão 587/2011 – TCU – Plenário.
9.	Com as vênias de estilo, acompanho a solução alvitrada pelo MP junto ao TCU para o presente processo.
	Dessa forma, acolhendo o parecer do Ministério Público, cujos fundamentos incorporo como razões de decidir, VOTO no sentido de que o Tribunal aprove o Acórdão que ora submeto à deliberação deste Colegiado.
TCU, Sala das Sessões Ministro Luciano Brandão Alves de Souza, em 19 de fevereiro de 2019.
Ministro JOÃO AUGUSTO RIBEIRO NARDES 
Relator